臺灣高雄地方法院刑事判決
110年度簡上字第77號
                                     110年度簡上字第78號
上  訴  人  
即  被  告  施姜曲


輔  佐  人
即被告之父  施勝民

上列上訴人因竊盜案件，不服本院高雄簡易庭中華民國110 年1
月15 日109年度簡字第1744、2006號第一審刑事簡易判決（聲請
簡易判決處刑案號：109年度偵字第7570、9564號），提起上訴
，本院管轄之第二審合議庭合併審理，判決如下：
    主  文
上訴駁回。
施姜曲緩刑貳年。
    事  實
一、施姜曲於民國101年間經診斷患有思覺失調症，因病情惡化
    ，致其辨識行為違法或依其辨識而行為之能力，有顯著降低
    之情形，竟意圖為自己不法所有，基於竊盜犯意，分別於：
　㈠109年4月2日中午12時51分許，在位於高雄市○○區○○○路0號之
    全聯福利中心店內，趁該店店長王意婷未注意之際，徒手竊
    取置於該店內架上之營多青檸牛肉風味湯麵2包（價值共【
    新臺幣，下同】20元），得手後走出店外時，遭王意婷發現
    將其攔下，報警而當場查獲，而由王意婷領回上開湯麵2包
    。
　㈡復於109 年4 月29日凌晨4 時5 分許，在位於高雄市○○區○○
    路000 號之全家便利商店內，徒手竊取置於該店內架上之雪
    花蛋糕1 個（價值25元），得手後當場食用完畢走出店外時
    ，遭店員蔡崇維發現將其攔下，報警而當場查獲。
二、案經高雄市政府警察局鹽埕分局及蔡崇維訴由高雄市政府警
    察局鳳山分局報告臺灣高雄地方檢察署（下稱高雄地檢署）
    檢察官偵查後聲請簡易判決處刑。
    理  由
壹、程序方面─
一、被告於第二審經合法傳喚，無正當之理由不到庭者，得不待
    其陳述，逕行判決，刑事訴訟法第371 條定有明文。又對於
    簡易判決處刑不服而上訴者，得準用前揭規定，刑事訴訟法
    第455 條之1 第3 項亦有明文規定。上訴人即被告施姜曲（
    下稱被告）現雖於高雄市立凱旋醫院住院中，經本院詢問主
    治醫師後，主治醫師同意被告於111年5月10日上午請假半日
    ，由家屬前往醫院偕被告到院開庭，惟被告之輔佐人施勝民
    （下稱輔佐人）仍表示無法配合，並未於審判期日偕同被告
    到庭一情，有本院辦理刑事案件電話紀錄查詢表、送達證書
    、本院刑事報到單附卷可佐，是被告經本院合法傳喚，無正
    當理由未到庭，依上開說明，本院爰不待其陳述，逕為一造
    辯論判決，合先敘明。
二、本判決參考司法院「刑事判決精簡原則」製作。下列所引用
    之證據，檢察官、被告及其輔佐人均同意有證據能力，爰不
    另贅述，以符合判決精簡原則之要求，合先敘明。
貳、實體方面－
一、認定事實所憑之證據及理由
    訊據被告於本院第二審準備程序及審理期日均未到庭，其輔
    佐人到庭表示被告坦承犯行，核與證人即被害人王意婷、證
    人即告訴人蔡崇維於警詢之證述相符，並有高雄市政府警察
    局鹽埕分局七賢路派出所扣押筆錄、扣押物品目錄表贓物領
    據（保管）單、現場及監視器錄影畫面翻拍照片、告訴人蔡
    崇維指認被告之相片影像資料查詢結果、現場及監視器錄影
    畫面翻拍照片等件在卷可稽，此部分之事實應堪認定。至於
    被告上訴主張，被告行為時欠缺責任能力云云，經查：
　㈠被告患有思覺失調症，先後於100年間犯竊盜及攻擊傷人、10
    5年間因竊取並食用超商內食物等行為，先後經臺灣基隆地
    方法院以101年度易字第30號、105年度易字第57 4號判決有
    罪確定，有各該判決在卷可憑；復於前案2起竊盜犯行後，
    分別因精神病症合併攻擊行為，進入臺北市立聯合醫院、長
    庚醫療財團法人基隆長庚紀念醫院（下稱基隆長庚醫院）住
    院治療；又因病識感不佳，未能規則配合治療而致惡化，於
    107年11月至108年2月間再至基隆長庚醫院、高雄市立凱旋
    醫院住院治療等情，分別有臺北市立聯合醫院、基隆長庚醫
    院、高雄市立凱旋醫院等各院函文暨檢附之病歷資料在卷可
    考。嗣被告犯本案2次竊盜犯行後，被告續有干擾家人、任
    意至店家吃東西、燒東西、在外遊蕩等失序行為，嗣於109
    年10月23日再因吃東西未付錢為警通知家人到場，復因抗拒
    就醫，在家人及警察協助下，前往臺北市立聯合醫院急診，
    進而住院治療，有臺北市立聯合醫院函文、精神科急診病歷
    資料等在卷可憑，可見被告前揭精神病症之期間非短，又嚴
    重缺乏病識感、未能配合規則治療，長期多次住院而未見療
    效，反見需住院治療之頻率更高，顯見其精神疾病始終未見
    改善。而其於105年間在超商內竊取食用之行為，經基隆長
    庚醫院鑑定，認被告行為時因精神障礙，而有辨識其行為違
    法或依其辨識而行為之能力，顯著減低之情形，亦有基隆長
    庚醫院109年6月29日長庚院基字第1090650116號函暨檢附之
    精神鑑定報告書1份可憑。
　㈡再本院依被告及其輔佐人聲請委由臺北市立聯合醫院（松德
    院區）對被告進行精神鑑定，經該院鑑定後於111年4月12日
    北市醫松字第1113025385號函覆精神鑑定報告書略以：「五
    、鑑定所見：
  1.身體檢查：施女身高151公分，體重62公斤，肢體外觀、   
     行動無異常，無身體不適之陳述。
  2.精神狀態：施女於本院區第2次住院期間接受鑑定，其么   
     弟施○宇亦按時來院。因施女語言接收 、表達能力良     
     好，鑑定人並未要求施○宇參與會談。施女意識清醒，    
    儀容整潔，情緒平穩，態度合作，注意力良好，應答速    
    度未顯遲滯，内容皆切題，亦曾主動表述。施女稱，除    
    本院區、基隆長庚醫院、高雄凱旋醫院外，不曾在其他    
    院所接受精神科診療。
    鑑定人出示聲請簡易判決處刑書、一審判決，並簡述犯行  
    經過。施女對於聲請簡易判決處刑書「犯罪事實」段之記  
    述不爭執，其就行為因由之陳述，以 「第一人稱」整理於 
     下：
    這兩次 ，我都記得。
    （109年）4月2日那次，是覺得「全聯」的銷售業績跟我有 
     關係，我應該「分紅」，但是「全聯」都沒有分給我為了 
     「抗議」，就拿了兩包泡麵。
    兩包泡麵，20元；我身上的現金當然不只20元……。
    （同年）4月29日那次，是拿了蛋糕要去付錢時，有個女生 
     的「聲音」說，蛋是免費的，麵包也是…… 所以我就吃起  
    來…… 。
    那「聲音」我認得，是個曾經聊過天的朋友，長相我也知  
    道，只是她當時不在現場……結果，我被那「聲音」騙      
  了.....
    鑑定人（出示警詢筆錄）：「4月2日那次，你說沒有結    
    帳是『忘記』了 ，而且說了兩次。
    施女：「我當時只講警察聽得懂的啦……所以才說『忘       
 記』，雖然我是真的想『抗議』……我沒有偷竊動機啊，      會那
樣做，都是有原因的……」
    鑑定人 ：「你拿的泡麵、蛋糕，加起來45元 。法院一審  
    判罰金4,000元。然後，你上訴。現在，怎麼打算？」 
    施女：「就付這個錢啊……付錢就可以結案了麼？……」
  六、結論：
  1.施女係一「思覺失調症」患者，於20-30歲期間開始出現   
     精神/行為異狀，自101年6月至本次鑑定前在本院區、基  
      隆長庚翳院、高雄凱旋醫院住院6 次，110年8月31日自  
      本院區（第2次住院）出院後轉至臺南市光宏康復之家， 
       不曾再至本院區就診。
  2.施女自述僅曾於本院區、基隆長庚醫院、高雄凱旋醫院    
    接受精神科診療。
    若施女所述無誤，就鑑定人所見上開院所病歷資料，其接  
    受精神科診療之過程係呈「斷續」— 101-102年、105-106  
    年、107-108年、109-110年— 且於本案兩次犯行（109年4  
    月2日、29日）前，已中斷治療逾1年 。
   「思覺失調症」係一慢性疾病，患者須長期、持續接受治   
     療；倘若治療中斷，幻覺、妄想、思考形式障礙、紊亂行 
     為等主要精神病症狀即可能惡化或復發。施女於本案二次 
     犯行前既已中斷治療逾1年，其於鑑定會談時所陳一己行  
      為係在妄想、幻覺影響下所為等情，應屬可採。
    質言之，鑑定人認為，施女之二次竊盜犯行，係出現於所  
    罹「思覺失調症」病情惡化狀態下，其行為時辨識行為違  
    法之能力、依辨識而行為之能力皆已顯著減低。
  3.施女110年8月31日自本院區（第2次住院）出院，當日即轉 
     至臺南市光宏康復之家，理應經康復之家人員安排在當地 
     繼續接受精神科診療。因此，應無另行施以監護處分之   
     必要。」等節，有臺北市聯合醫院精神鑑定報告書附卷可 
     稽，足認被告罹患思覺失調症，並領有身心障礙證明，上 
     述2次竊盜行為時，因停止接受治療導致「思覺失調症」病
      情惡化狀態下，其行為時辨識行為違法之能力、依辨識而
      行為之能力皆已顯著減低，但未達無責任能力之程度。被
      告及輔佐人上訴主張：被告行為時無責任能力，應依刑法
      第19條第1項規定不罰云云，並無足取。
  ㈡從而，本件事證明確，被告犯行堪予認定，應依法論罪科刑
    。
三、論罪
  ㈠核被告就事實欄一㈠、㈡所為，均係犯刑法第320條第1項之竊
    盜罪。被告所為2次竊盜犯行，犯意各別、行為互殊，應予
    分論併罰。
  ㈡刑法第19條第2項之減輕事由：
　　查被告之2次竊盜犯行，經參酌本案之鑑定結論後及其歷來
    身心狀況，認被告本案2次竊盜行為時，因精神障礙，雖未
    致不能辨識其行為違法或欠缺依其辨識而行為之能力，惟已
    致其辨識行為違法或依其辨識而行為之能力，顯著減低，已
    如前述，爰均依刑法第19條第2項規定減輕其刑。再者，被
    告雖有刑法第19條第2項之原因，被告於本案2次竊盜犯行後
    ，嗣於110年8月31日自臺北市立聯合醫院出院，並前往臺南
    市光宏康復之家，復再前往高雄市立凱旋醫院住院，應無依
    刑法第87條第2項之規定，令被告於刑之執行完畢或赦免後
    ，甚或於刑之執行前，令入相當處所，施以監護之必要，併
    予敘明。
四、上訴之論斷
  ㈠原審認被告罪證明確，因而適用刑法第320條第1項、第19條
    第2項、第42條第3項前段、第51條第7款規定，並審酌被告
    本件犯行所生損害之程度均甚微，而其所竊得之物，業經合
    法發還被害人王意婷領回、與被害人即全家便利商店（新富
    店）和解並賠償，分別有贓物認領保管單、和解書等附卷可
    按，被害人等對此並無意訴追；復考量被告係能理解任意攫
    取他人之物，為法所不許，惟仍任己為，其外顯之侵害他人
    財產法益行為，亦有害於社會治安；惟兼衡被告均未坦承犯
    行之犯後態度、自陳之智識程度、經濟狀況（見被告警詢筆
    錄受詢問人欄），如臺灣高等法院被告前案紀錄表所示之前
    科素行等一切情狀，就被告所犯2罪，分別量處罰金3,000元
    ，如易服勞役，均以1,000元折算1日之刑，並審酌本件被告
    所犯上情，合併定應執行罰金4,000元，及同上之易服勞役
    折算標準。
  ㈡本院經核原判決已敘述其認定被告犯罪所憑之證據、理由，
    且量刑已審酌前開等情及刑法第57條所列各款一切情狀，為
    其量刑責任之基礎，認事用法皆無違誤，量刑亦稱妥適，並
    無任何偏重不當或違法之處。被告及輔佐人上訴主張：被告
    行為時無責任能力，應依刑法 第19條第1項規定不罰，如認
    被告不符合刑法第19條第1項之規定，請應刑法第61條規定
    諭知免刑云云，然被告為上開2次竊盜行為時，因精神障礙
    ，致其辨識行為違法或依其辨識而行為之能力，顯著減低，
    但並未致不能辨識其行為違法或欠缺依其辨識而行為之能力
    之程度，已如前述，是被告執此為理由提起上訴，應屬無據
    。又被告罹患「思覺失調症」，行為時之辨識行為違法或依
    其辨識而行為之能力，顯著減低，且本案2次竊盜犯行所竊
    得之物，價值甚低，且分別由被害人領回或由被告賠償被害
    人完畢，其犯案情節固屬輕微，其情亦堪憫恕，惟原審就被
    告上開2次犯行分別量處罰金3,000元（均得易服勞役），合
    併定應執行刑罰金4,000元（得易服勞役），而被告所犯刑
    法第320條第1項竊盜罪之法定刑為「五年以下有期徒刑、拘
    役或五十萬元以下罰金 」，原審所量處上開刑度尚屬「低
    度刑」，而無刑法第59條所定「科以最低度刑仍嫌過重者」
    之情形，本案不合於刑法第61條免刑之要件，而無從予免刑
    之諭知。從而，被告之上訴為無理由，應予駁回。
五、緩刑宣告部分
　　查被告未曾故意犯罪受有期徒刑以上刑之宣告，此有臺灣高
    等法院被告前案紀錄表1 份在卷可參。經審酌被告之輔佐人
    於本院第二審審理時表示被告已坦承全部犯行，且被告所竊
    得之營多青檸牛肉風味湯麵2包已由被害人王意婷領回；所
    竊得並食用完畢之雪花蛋糕1 個，已與被害人全家便利商店
    新富店（告訴人蔡崇維）成立和解並實際賠償，此有贓物領
    據、和解書等附卷可憑，本院審酌上情及被告經本案刑罰宣
    告後，當已知所警惕，再犯可能性較低，因認本件所為前揭
    宣告刑以暫不執行為適當，爰依刑法第74條第1 項第1 款規
    定，諭知被告緩刑2年。
六、沒收部分：
　　查被告所竊得營多青檸牛肉風味湯麵2包、雪花蛋糕1 個，
    為其犯罪所得，原固應依刑法第38條之1第1項前段、第3項
    之規定宣告沒收，並於全部或一部不能沒收時，追徵其價額
    。惟其中營多青檸牛肉風味湯麵2包已實際發還被害人王意
    婷，依刑法第38條之2第5項之規定，無庸宣告沒收或追徵。
    另被告已與被害人全家便利商店新富店（告訴人蔡崇維）達
    成和解並給付和解金200元完畢，已如前述，堪認再就上開
    犯罪所得宣告沒收或追徵，實有過苛之虞，依刑法第38條之
    2第2項之規定，自無宣告沒收或追徵之必要，附此敘明。
據上論斷，應依刑事訴訟法第455 條之1 第1 項、第3 項、第36
8 條、第371條，判決如主文。
本案經檢察官王清海聲請以簡易判決處刑，檢察官劉淑慧到庭執
行職務。
中　　華　　民　　國　　111 　年　　5 　　月　　31　　日
                    刑事第一庭  審判長法  官  莊珮君
                                      法  官  侯弘偉
                                      法  官  賴建旭
以上正本證明與原本無異。
不得上訴。
中　　華　　民　　國　　111 　年　　5 　　月　　31　　日
                                      書記官  陳雅惠